臺灣桃園地方法院民事判決　　　　　　　100年度訴字第148號
原　　　告　台新國際商業銀行股份有限公司
法定代理人　蔡榮棟
訴訟代理人　吳俊良
被　　　告　謝玉琴
　　　　　　劉水鏡
上列當事人間請求塗銷所有權移轉登記事件，本院於民國100 年
3 月7 日言詞辯論終結，判決如下：
    主  文
確認被告間就如附表所示不動產之買賣關係不存在。
被告劉水鏡應將如附表所示不動產之所有權移轉登記塗銷。
訴訟費用由被告負擔。
    事  實  及  理  由
甲、原告起訴主張，被告謝玉琴於民國92年5 月間向原告申請卡
    號0000000000000000之現金卡使用，然自94年12月5 日起即
    已逾期清償此現金卡之債務，迄至100 年1 月18日止，尚積
    欠原告本金新臺幣（下同）490,440 元及利息、違約金，總
    計998,848 元未為清償。詎被告謝玉琴竟仍於95年1 月20日
    將如附表所示不動產所有權（下稱系爭不動產）以94年12月
    27日之買賣關係為原因，移轉登記予被告劉水鏡。然被告劉
    水鏡為被告謝玉琴之母，且系爭不動產原已設定抵押權，於
    上開買賣之後並未塗銷，抵押債務人亦未變更，不符一般交
    易慣例，足見被告間上開買賣之債權行為及移轉系爭不動產
    所有權之物權行為均係通謀虛偽意思表示，目的在逃避債權
    人之追償。被告依民法第113 條之規定，應負回復原狀之責
    任，則原告依民法第242 條之規定，自得代位被告謝玉琴請
    求被告劉水鏡將系爭不動產之上開所有權移轉登記塗銷，以
    回復原狀。縱原告上開主張不成立，被告謝玉琴亦顯係惡意
    脫產，將系爭不動產移轉登記予被告劉水鏡，有害原告之債
    權，且被告劉水鏡對於被告謝玉琴之財務狀況應無不知情之
    理，故原告亦得依民法第244 條第2 項之規定，請求法院撤
    銷被告間就系爭不動產所為之買賣債權行為及移轉所有權之
    物權行為，並依民法第244 條第4 項前段之規定，請求被告
    劉水鏡將系爭不動產所為上述所有權之移轉登記予以塗銷，
    以回復原狀。為此，爰依法提起本件訴訟等語。並為先位訴
    之聲明：如主文所示。備位訴之聲明：(1)被告間就系爭不動
    產於94年12月27日所為買賣之債權行為及於95年1 月20日所
    為所有權移轉登記之物權行為，均應予撤銷。(2)被告劉水鏡
    應就系爭不動產於95年1 月20日以買賣為原因所為之所有權
    移轉登記予以塗銷。
乙、被告均未於言詞辯論期日到場，亦均未提出書狀作何聲明或
    陳述。
丙、得心證之理由：
一、本件被告均經合法通知，均未於言詞辯論期日到場，核俱無
    民事訴訟法第386 條所列各款情形，爰准原告聲請，由其一
    造辯論而為判決，此先敘明。
二、經查，原告就其所主張被告謝玉琴前向原告申請上開現金卡
    使用，且自94年12月5 日起即已逾期清償，迄至100 年1 月
    18日止，尚積欠原告本金、利息及違約金合計998,848 元之
    債務未為清償。詎被告謝玉琴仍於95年1 月20日將系爭不動
    產以買賣為原因而將所有權移轉登記予被告劉水鏡，且於移
    轉登記後並未塗銷系爭不動產上原有之抵押權，此抵押之債
    務人名義亦未變更，足見被告間上開買賣之債權行為及移轉
    系爭不動產所有權之物權行為均係通謀虛偽意思表示等事實
    ，業據提出催收帳卡查詢、晶片現金卡轉換申請書、土地及
    建物登記謄本、網路申領異動索引各1 份、現金卡交易紀錄
    6 紙附卷可稽（均為影本，見本院卷第7 頁至第14頁、第31
    頁至第36頁），核與原告所述尚無不符。且查，被告謝玉琴
    於94年度尚有薪資所得合計305,784 元；於95年度所得則僅
    有10,772元，名下無財產；自96年度起至98年度止，則均無
    任何所得資料，名下亦均無任何財產，亦可見被告謝玉琴於
    出賣系爭不動產時，並無何相當之所得紀錄，於常理亦有未
    合，有本院依職權查詢之被告謝玉琴上開各年度稅務電子閘
    門財產所得調件明細表在卷可按（見本院卷第16頁至第22頁
    ）。又被告間就系爭不動產有上開以買賣為原因而辦理所有
    權移轉登記之情，亦經本院依職權查詢無誤，有桃園縣中壢
    地政事務所100 年2 月16日中地登字第1000001603號函附95
    年壢登字第42180 號登記案影本1 份在卷足憑（見本院卷第
    37 頁 至第47頁）。此外，被告經合法通知，既不於言詞辯
    論期日到庭爭執，復未提出書狀作何聲明或陳述以供本院斟
    酌，則本院依上開調查證據之結果，認原告所主張之前述事
    實，已堪信為真實
三、按表意人與相對人通謀而為虛偽意思表示者，其意思表示無
    效；無效法律行為之當事人，於行為當時知其無效，或可得
    而知者，應負回復原狀或損害賠償之責任，民法第87條第1
    項前段、第113 條分別定有明文。本件被告間就系爭不動產
    所為前述買賣之債權行為及移轉所有權登記之物權行為既足
    認定均為通謀虛偽意思表示所為，則依上開法律規定，被告
    間之買賣關係自應無效而不存在，且被告謝玉琴得請求受系
    爭不動產移轉登記之被告劉水鏡回復原狀無誤。再按債務人
    怠於行使其權利時，債權人因保全債權，得以自己之名義，
    行使其權利，民法第242 條前段亦有明文。本件原告既為被
    告謝玉琴之債權人，則其因保全債權，以自己名義行使被告
    謝玉琴之權利，而請求被告劉水鏡將前述系爭不動產之所有
    權移轉登記塗銷，以回復原狀，自屬於法有據。
四、從而，原告依民法第87條第1 項前段、第113 條、第242 條
    前段規定之法律關係，先位聲明請求確認被告間就系爭不動
    產於94年12月27日所訂立之買賣契約關係不存在，並請求被
    告劉水鏡應就系爭不動產於95年1 月20日以買賣為原因所為
    之所有權移轉登記塗銷，為有理由，應予准許。又原告先位
    聲明既經本院依上開法律規定，為全部准許之諭知，則其備
    位聲明之部分，本院自無庸再予審酌，附此敘明。
據上論結，本件原告之訴為有理由，依民事訴訟法第385 條第1
項前段、第78條，判決如主文。
中    華    民    國   100    年    3     月    29    日
              民事第二庭    法  官  張震武
以上正本係照原本作成
如對本判決上訴，須於判決送達後20日內向本院提出上訴狀
中    華    民    國   100    年    3     月    29    日
                            書記官  顏伯儒
附表：
┌──┬──────────────────────────────────────┐
│編號│不動產標示                                                                  │
├──┼─────┬────┬───────┬──────────┬────────┤
│1.  │ 坐落地段 │地號或建│所有權應有部分│所有權移轉登記內容  │備    註        │
│    │          │號號    │即權利範圍    │                    │                │
│    ├─────┼────┼───────┼──────────┼────────┤
│    │桃園縣中壢│1664地號│4分之1        │1.登記機關：桃園縣中│1.收件字號：壢登│
│    │市○○段  │        │              │  壢地政事務所。    │  字第042180號  │
│    │          │        │              │2.登記日期：民國95年│2.被告劉水鏡原另│
│    │          │        │              │  1 月20日。        │有所有權應有部分│
│    │          │        │              │3.登記原因：買賣。  │4 分之1。       │
│    │          │        │              │4.原因發生日: 民國94│                │
│    │          │        │              │  年12月27日。      │                │
│    │          │        │              │5.現所有權人：被告劉│                │
│    │          │        │              │  水鏡。            │                │
│    │          │        │              │6.原所有權人：被告謝│                │
│    │          │        │              │  玉琴。            │                │
├──┼─────┼────┼───────┼──────────┤                │
│2.  │同  上    │1346建號│同  上        │同  上              │                │
└──┴─────┴────┴───────┴──────────┴────────┘